臺灣高等法院刑事判決　　　　　　　 96年度交上易字第326號
上　訴　人　臺灣臺北地方法院檢察署檢察官
被　　　告　乙○○
　　　　　　丙○○
上列上訴人因被告過失傷害案件，不服臺灣臺北地方法院96年度
交易字第386號，中華民國96年8月27日第一審判決（起訴案號：
臺灣臺北地方法院檢察署96年度偵字第11155號），提起上訴，
本院判決如下：
    主  文
原判決撤銷。
乙○○因過失傷害人，處拘役參拾日，如易科罰金，以新臺幣壹
仟元折算壹日；減為拘役拾伍日，如易科罰金，以新臺幣壹仟元
折算壹日。
丙○○因過失傷害人，處罰金新臺幣壹萬伍仟元，如易服勞役，
以新臺幣壹仟元折算壹日；減為罰金新台幣柒仟伍佰元，如易服
勞役，以新臺幣壹仟元折算壹日。
    事  實
一、乙○○於民國95年11月26日下午14時許，駕駛車牌號碼8196
    -KA號自用小客車，搭載丙○○沿臺北市○○區○○路30巷
    由南往北方向直行，駛至永吉路30巷99號前，因欲請丙○○
    開啟車門下車購買飲料而暫時路邊停車，本應於停車後欲向
    外開啟車門前，先注意有無其他車輛、行人，並應讓行進中
    之車輛、行人優先通行，而依當時情形係日間自然光線、路
    面無缺陷或障礙物、視距良好，並無不能注意之情事，竟未
    緊靠道路右側，且疏於注意左後方有來車，即通知右後座之
    丙○○開啟右後車門下車。丙○○亦疏未注意後方行人及車
    輛之動態，且當時亦無不能注意之情事，即貿然開啟車門，
    適甲○○騎乘車牌號碼為QA2-415號輕型機車經過該處，見
    狀已閃避不及，當場撞上該自用小客車之右後車門，人車倒
    地後，並因之受有手指撕裂傷等傷勢。嗣臺北市政府警察局
    中正信義分局警員據報前往處理，乙○○與丙○○在現場，
    向警員坦承為肇事人而自首犯罪並接受裁判。
二、案經甲○○訴由經臺北市政府警察局信義分局報告臺灣臺北
    地方法院檢察署檢察官偵查起訴。
     理  由
一、訊據被告乙○○與丙○○對於上揭犯罪事實，於原審及本院
    審理時均坦承不諱（見原審96年8月6日審判筆錄第2頁，本
    院審判筆錄），核與告訴人甲○○指訴情節相符。告訴人受
    有手指撕裂傷之傷勢一情，有臺北醫學大學附設醫院診斷證
    明書在卷可稽（見偵卷第72頁），此外，尚有亦有道路交通
    事故現場圖、現場照片暨2車肇事後車損照片11張、補充資
    料表、交通事故談話紀錄表、道路交通事故調查報告表、交
    通事故初步分析研判表附卷可資佐證（見偵卷第13頁至第30
    頁）。
二、按汽車停車向外開啟車門時，應注意行人、車輛並讓其先行
    ，道路交通安全規則第112條第1項第15款定有明文，而汽車
    停車時可能開啟車門之人，除駕駛外尚包括車上之乘客在內
    ，故本條規定之適用對象並不限於駕駛，亦包括車上之乘客
    。本案被告乙○○為駕駛人，另被告丙○○雖非駕駛人，但
    為汽車之乘客，故依前述條文之規定，於汽車停車，被告丙○○行決定下車並向外開啟車門時，2人均負有注意行人、
    車輛並讓其先行之義務，且觀諸卷附道路交通事故調查表暨
    現場圖所示情節，案發當時，視線良好、並無下雨，肇事路
    段路面乾燥、無缺陷及障礙物，是自客觀以言，被告2人亦
    無不能注意之情事，乃竟疏未注意查看後方是否有來車，即
    貿然開啟車門，顯然違背上揭注意義務，其有過失甚明。又
    告訴人受有手指撕裂傷之傷害，有前開臺北醫學大學附設醫
    院診斷證明書在卷可稽。被告2人因上揭注意義務之違反，
    致生告訴人受傷之結果，則被告之過失行為與告訴人受傷之
    結果間，自亦具有相當因果關係。本件事證明確，被告2人
    過失犯行均堪以認定。
三、核被告乙○○與丙○○所為，均係犯刑法第284條第1項過失
    傷害罪。另被告2人於犯罪未發覺之前，向到場處理車禍之
    員警自首，有臺北市○○○○○道路交通事故肇事人自首情
    形記錄表（見偵查卷第19頁）附卷可稽，對於未發現之犯罪
    自首而接受裁判之要件，應依刑法第62條之規定減輕其刑。
    被告2人犯罪行為之時間，係在96年4月24日以前，合於中華
    民國96年罪犯減刑條例第2條第1項第3款之減刑條件，應減
    其宣告刑2分之1。
四、原審據以論罪科刑，固非無見。惟查：刑法上之過失，其
    過失行為與結果間，在客觀上有相當因果關係始得成立。原
    判決未說明如何認定被告2人之過失與被害人之受傷之間，
    有如何之法律上之相當因果關係，理由不備。刑事審判旨
    在實現刑罰權之分配正義，故法院對於有罪被告之科刑，應
    符合罪刑相當之原則，使輕重得宜，罰當其罪，此觀刑事訴
    訟法第310條第3款規定：有罪之判決書，應於理由內記載「
    科刑時就刑法第57條或第58條規定事項所審酌之情形」自明
    。從而於量刑時，自應就如何審酌刑法第57條、第58條所規
    定之事項，依個案情節為具體之記載，始與前揭規定之意旨
    相符。原判決則僅以抽象、空泛之用語權充，而在判決理由
    審酌欄內稱「審酌被告二人過失情況（被告乙○○之過失程
    度較被告丙○○為高）、告訴人受傷之情形及其他一切情狀
    」，為其刑之量定，是否與各該被告之罪責相當？即屬無憑
    判斷，而有理由不備之違誤（最高法院96年度台上字第289
    號判決參照）。檢察官據告訴人之請求上被告2人迄未賠償
    被害人，或與被害人和解，原判決量刑過輕，亦有理由。且
    原判決既有前揭可議之處，仍屬無可維持，應由本院將原判
    決撤銷改判。爰審酌被告2人均前未曾有任何犯罪紀錄，有
    本院被告全國前案紀錄表可憑，2人就本件車禍其應負全部
    之過失程度、對告訴人所造成手指撕裂傷之傷害、犯後坦承
    犯行態度以，及迄今尚未與告訴人就民事賠償達成和解等一
    切情狀，量處被告乙○○拘役30日，如易科罰金，以新臺幣
    1 仟元折算1日；減為拘役15日，如易科罰金，以新臺幣1仟
    元折算1日。被告丙○○處罰金新臺幣1萬5仟元，如易服勞
    役，以新臺幣1仟元折算1日，減為罰金新台幣7仟5佰元，如
    易服勞役，以新臺幣1仟元折算1日。
據上論斷，應依刑事訴訟法第369條第1項前段、第364條、第299
條第1項前段，刑法第284條第1項前段、第41條第1項前段、第42
條第3項、第62條，刑法施行法第1條之1，中華民國96年罪犯減
刑條例第2條第1項第3款、第7條，判決如主文。
本案經檢察官張啟彬到庭執行職務。
中　　華　　民　　國　　96　　年　　11　　月　　13　　日
　　　　　　　　　刑事第十六庭  審判長法　官  葉騰瑞
　　　　　　　　　　　　　　　　　    法　官  莊明彰
　　　　　　　 　 　　　　　　　　　　法　官  王炳梁
以上正本證明與原本無異。
不得上訴。
                                      書記官  廖逸柔
中　　華　　民　　國　　96　　年　　11　　月　　13　　日
附錄本案論罪科刑法條全文：
刑法第284條：
因過失傷害人者，處6月以下有期徒刑、拘役或5百元以下罰金，
致重傷者，處1年以下有期徒刑、拘役或5百元以下罰金。
從事業務之人，因業務上之過失傷害人者，處1年以下有期徒刑
、拘役或1千元以下罰金，致重傷者，處3年以下有期徒刑、拘役
或2千元以下罰金。
